最高法院刑事判決　　　　　　　　　 110年度台上字第5742號
上　訴　人　陳國龍


選任辯護人　趙家光律師
上列上訴人因違反毒品危害防制條例等罪案件，不服臺灣高等法
院高雄分院中華民國110 年4月28日第二審判決（109年度上訴字
第1320號，起訴案號：臺灣高雄地方檢察署108年度偵字第16957
、16958號），提起上訴，本院判決如下：
    主  文
上訴駁回。
    理  由
一、刑事訴訟法第377 條規定，上訴於第三審法院，非以判決違
    背法令為理由，不得為之。是提起第三審上訴，應以原判決
    違背法令為理由，係屬法定要件。如果上訴理由書狀並未依
    據卷內訴訟資料，具體指摘原判決不適用何種法則或如何適
    用不當，或所指摘原判決違法情事，顯與法律規定得為第三
    審上訴理由之違法情形，不相適合時，均應認其上訴為不合
    法律上之程式，予以駁回。本件原判決認定上訴人陳國龍有
    其事實欄所載之共同運輸第二級毒品、私運管制物品出口未
    遂等犯行明確，因而撤銷第一審所為之科刑判決，改判仍分
    別依想像競合犯之規定，論處上訴人修正前毒品危害防制條
    例（下稱毒品條例）第4條第2項之運輸第二級毒品各罪刑（
    共2 罪），已詳細敘述其證據取捨及認定犯罪事實所憑之心
    證理由。
二、被告之自白，非出於強暴、脅迫、利誘、詐欺、疲勞訊問、
    違法羈押或其他不正之方法，且與事實相符者，得為證據，
    刑事訴訟法第156條第1項定有明文，復為確保此意旨之具體
    實現，另於同條第3 項前段規定：被告陳述其自白係出於不
    正之方法者，應先於其他事證而為調查。然必有相關之事證
    足以自由證明被告之自白非出於任意性，或與事實不符，始
    得判定其自白不得作為證據，非謂被告可以無所顧忌，空泛
    爭辯。又所謂「自白與事實相符者得為證據」，乃禁止使用
    被告之虛偽自白，其判斷標準，應綜合卷內資料而為審認，
    非得以卷內單一證據資料與被告自白之某一部分不盡相合，
    即推認被告為虛偽自白，或進而主張被告之自白非出於任意
    性。原判決依據上訴人於警詢、偵訊及第一審之供述，並參
    酌上訴人為警拘提已有相當時間休息後始開始製作警詢筆錄
    ，查無上訴人及其原審辯護人於原審主張上訴人酒醉或意識
    不清而為自白之跡證，上訴人及其原審辯護人復未指出證明
    方法以供調查其警詢、偵訊時為虛偽或非任意性自白，因而
    指駁上訴人及其原審辯護人所辯上訴人虛偽自白一節為不可
    採。又原判決如何依憑共犯洪啟瑜、胡柏族之供證，認上訴
    人、洪啟瑜、胡柏族3 人對於本件何人主導犯案，固因自身
    利益致其所供各有差異，但其等於實行犯罪前，確曾於胡柏
    族租屋處討論，並由上訴人覓得毒品之基礎事實，則屬一致
    ，佐以卷附其他證據資料，因而認上訴人之自白確屬真實而
    可採等情，原判決業已詳為說明，核無上訴理由所指上訴人
    自白與基本事實不符之情形，原判決此部分並無判決違背證
    據法則之違法可指。上訴理由猶爭執上訴人於本件之自白不
    得作為證據，並未依據卷內整體資料而為具體指摘，難認係
    適法之上訴第三審之理由。
三、證據之評價取捨及其證明力如何，係由事實審法院依其調查
    證據所得心證，本其確信裁量判斷，倘不違反證據法則、經
    驗法則或論理法則，即難僅憑自己主觀，遽指違法，而資為
    上訴第三審的適法理由。又被告或共犯之自白，固不得作為
    有罪判決之唯一證據，仍應調查其他補強證據，以確保其陳
    述與事實相符，始能採為被告犯罪之證據。然茲所謂補強證
    據，並非以證明犯罪構成要件之全部事實為必要，倘其得以
    佐證被告之自白或陳述者指述之犯罪非屬虛構，而能予保障
    其陳述之憑信性者，即已充足。而共犯之自白，若已有補強
    證據擔保其相當程度之真實性，自亦足為其他共犯自白之補
    強證據。本件原判決主要依憑陳彥凱、洪啟瑜、胡柏族、陳
    孟筠、黃偉倫、彭翔瑜等人之供證、上訴人之自白，並卷附
    錄音電話譯文、毒品鑑定書、財政部關務署臺北關（下稱臺
    北關）函文、毒品包裹照片、濫用藥物成品檢驗鑑定書、陳
    彥凱手機對話訊息擷圖、原判決附表所示之扣案物照片等為
    據，敘明上訴人、洪啟瑜、胡柏族，及陳彥凱基於共同運輸
    第二級毒品甲基安非他命、私運管制物品甲基安非他命出口
    之犯意聯絡，由上訴人覓得甲基安非他命交予洪啟瑜，洪啟
    瑜寫完寄件及收件相關資料後，指示陳彥凱至高雄市○○區
    ○○路00巷0 弄附近，由胡柏族出面將裝有甲基安非他命之
    包裹、郵單、郵資交予陳彥凱，陳彥凱再攜至郵局以國際包
    裹快遞方式，自高雄市起運寄往澳洲，前後共犯行為共2 次
    ，嗣先後為內政部警政署航空警察局安全檢查大隊會同臺北
    關人員分別查獲，並扣得甲基安非他命7包（毛重136公克）
    、3包（毛重139公克）等旨，並就上訴人及其原審辯護人於
    原審所辯上訴人之行為僅構成轉讓禁藥如何之不可採，詳予
    指駁。核其論斷，俱有卷存證據資料可憑，與經驗法則、論
    理法則亦無違背。又原判決已說明本件除上訴人及洪啟瑜、
    胡柏族、陳彥凱之供證外，尚有前述補強證據可佐其等所供
    上開共犯之行為分擔模式為真，尚無上訴理由所指原判決單
    以洪啟瑜避重就輕之詞而為事實認定之情，至於胡柏族於原
    審所證內容洪啟瑜並未提到運輸毒品、其亦未交付包裹予陳
    彥凱云云，與陳孟筠所證不符，乃因其涉有犯嫌而為隱瞞各
    節，原判決亦予說明。就此部分尚無上訴理由所指判決不依
    憑證據或判決理由不備之違法。上訴理由於此乃反覆爭執證
    據之評價，並未依據卷內整體資料而為具體指摘，亦非適法
    之上訴第三審之理由。
四、司法院釋字第775號解釋意旨認刑法第47條第1項累犯加重本
    刑不生違反憲法一行為不二罰原則之問題，惟其不分情節，
    基於累犯者有其特別惡性及對刑罰反應力薄弱等立法理由，
    一律加重最低本刑，於不符合刑法第59條所定要件之情形下
    ，致生行為人所受之刑罰超過其所應負擔罪責之個案，其人
    身自由因此遭受過苛之侵害部分，對人民受憲法第8 條保障
    之人身自由所為限制，不符憲法罪刑相當原則，牴觸憲法第
    23條比例原則之意旨；且要求法院，在法律修正前：「為避
    免發生上述罪刑不相當之情形，法院就該個案應依本解釋意
    旨，裁量是否加重最低本刑。」更特別就涉及累犯要件科刑
    資料之處理，指明：「為使法院科刑判決符合憲法上罪刑相
    當原則，法院審判時應先由當事人就加重、減輕或免除其刑
    等事實及其他科刑資料，指出證明方法，進行周詳調查與充
    分辯論，最後由法院依法詳加斟酌取捨，並具體說明據以量
    定刑罰之理由，俾作出符合憲法罪刑相當原則之科刑判決」
    。足徵本號解釋主軸始終聚焦在累犯規定與罪刑相當原則之
    衝突關係。是倘事實審法院已就個案犯罪情節，具體審酌行
    為人一切情狀及所應負擔之罪責，經裁量結果認依刑法第47
    條第1 項規定加重其最低本刑，而無過苛或罪刑不相當之情
    形者，即與上開解釋意旨無違。又刑有加重及減輕者，先加
    後減，為刑法第71條第1 項所明定，故若有依法應加重減輕
    其刑之事由者，必須先予加重，然後再就加重後之刑予以減
    輕，此項加減之先後次序，為法律強制規定，法院雖無裁量
    之餘地，惟在所犯係法定本刑有死刑或無期徒刑之罪之場合
    ，若有加重及減輕其刑之事由者，依同法第64條第1項、第6
    5條第1項之規定，既不得加重其刑，則法院僅能依法減輕其
    刑，自不得違反上述規定，先予減輕後再予加重。另刑之量
    定與定應執行刑，屬為裁判之法院得依職權裁量之事項，苟
    其量刑已以行為人之責任為基礎，並斟酌刑法第57條各款所
    列情狀，在法定刑度內，酌量科刑，無顯然失當或違反公平
    、比例及罪刑相當原則者，亦無偏執一端，致明顯失出失入
    情形；定應執行刑部分合於刑法第51條之規定，又未違反平
    等原則、責罰相當原則，自不得指為違法。原判決敘明依前
    開釋字第775 號解釋意旨及臺灣高等法院被告前案紀錄表，
    上訴人前犯有公共危險罪，其於該罪之有期徒刑執行完畢後
    5 年內故意再犯本件有期徒刑以上之罪，且其犯罪情節不可
    謂不重，足見上訴人僥倖心態，刑罰反應力薄弱，如以累犯
    加重，尚不致因刑罰過苛而違反罪責原則及比例原則，故依
    累犯之規定加重其刑，而法定刑為無期徒刑部分則依刑法第
    65條第1 項之規定不予加重，僅於法定刑為有期徒刑及罰金
    部分予以加重等情，原判決再依毒品條例第17條第2 項偵審
    自白之規定減輕上訴人之刑後，說明上訴人共犯之情節在客
    觀上難認有足以引起一般同情之特殊原因與環境，經依法先
    加後減後，所犯各罪之最輕本刑得減至有期徒刑3年7月，並
    無情輕法重之虞，故不予適用刑法第59條之規定酌減其刑，
    並依刑法第57條之規定審酌上訴人犯罪動機、目的、手段、
    所生危害，及其智識程度、生活狀況、品行、犯後態度等一
    切情狀，分別量處上訴人有期徒刑3年7月，再考量上訴人所
    犯2 罪之犯罪類型、行為態樣、所犯時距等情狀，及其應罰
    之適當性後為整體評價，定其應執行刑有期徒刑4 年。就此
    部分核屬原審刑罰裁量權之適當行使，並無違反司法院釋字
    第775 號解釋意旨，或前述累犯加重其刑、量刑或定刑之規
    定與原則。至於原審於審酌是否依累犯規定加重其刑時，雖
    記載其衡酌因素尚且包含上訴人於本件有毒品條例第17條第
    2 項減輕其刑之事由，此固不無瑕疵，然依原判決之記載，
    上開事由非原審考量是否依累犯加重其刑之主要或單一事由
    ，且原判決亦已敘明本件有加減競合情形，應依法先加後減
    之，並各罪法定刑為無期徒刑部分不得加重，即非以「先減
    後加」之方式而為刑罰之量定，再稽之原判決就上訴人所犯
    各罪量處有期徒刑3年7月，較之減刑後之法定最低刑度3年6
    月僅多1 個月。是原判決除去上開瑕疵，對累犯加重其刑之
    認定及判決之結果難認有何影響，即無上訴理由所指原判決
    科刑、量刑或定應執行刑有違反罪刑相當原則或比例原則之
    處。另洪啟瑜、陳彥凱所犯於另案雖經法院判處應執行刑有
    期徒刑2年，並諭知附條件緩刑確定，惟其2人於另案均有毒
    品條例第17條第1項、第2項規定之複數減刑事由而遞減其刑
    ，且均無累犯事由，與本件上訴人所犯應適用之法律規定並
    非全然相同，原判決未予比附援引而為本件上訴人量刑之參
    考，難認違反平等原則，即無上訴理由所指量刑過重、判決
    適用法則不當之違法。上訴理由於此部分亦未依據卷內資料
    而為具體指摘，尚非適法之上訴第三審之理由。
五、綜合前述及其他上訴理由，經核係就原審採證、認事及量刑
    職權之適法行使，任意指摘為違法，難認已符合首揭法定之
    第三審上訴要件，應認其上訴為違背法律上之程式，予以駁
    回。
六、依刑事訴訟法第395條前段，作成本判決。
中    華    民    國   110    年    11    月    18    日
                  刑事第三庭審判長法  官  徐  昌  錦  
                                  法  官  林  恆  吉  
                                  法  官  周  政  達  
                                  法  官  林  海  祥  
                                  法  官  侯  廷  昌  
本件正本證明與原本無異
                                  書記官
中    華    民    國   110    年    11    月    23    日